【裁判字號】    95,訴,122
【裁判日期】    950614
【裁判案由】    返還保證金
【裁判全文】
臺灣嘉義地方法院民事判決               95年度訴字第122號
原      告  丙○○
            乙○○○
被      告  東洋休閒觀光股份有限公司
法定代理人  甲○○
訴訟代理人  林崑地律師
上列當事人間請求返還保證金事件，本院於九十五年六月二日言
詞辯論終結，判決如下：
    主  文
被告應給付原告丙○○新臺幣壹佰零貳萬元、給付原告乙○○○
新台幣陸拾捌萬元，及均自民國九十五年一月十三日起至清償日
止，按週年利率百分之五計算之利息。
訴訟費用由被告負擔。
    事實及理由
一、原告起訴主張：
  (一)原告於民國七十七年十月十一日，加入被告東洋休閒觀光股
    份有限公司（原名東洋休閒產業股份有限公司）附設東洋蘭
    潭鄉村俱樂部（嗣改名東洋棕梠湖鄉村俱樂部）為其會員，
    原告丙○○繳納新臺幣（下同）一百二十萬元保證金、原告
    乙○○○繳納八十萬元保證金，且訂立入會契約書。依入會
    契約書第八條規定：退會時乙方繳納之會員保證金由甲方（
    即被告）全數無息退還，但須另繳納退會手續費，其退會手
    續費之金額，按原約定會員保證金總額的百分之十五計算之
    。原告於九十四年七月一日、同年八月二日二次致函請求退
    會，惟未獲回應，嗣於同年十月十三日委託律師發函要求退
    會及退還保證金，然被告迄今未辦理原告之退會手續及返還
    原告上開保證金，並聲明：如主文所示。
  (二)對被告抗辯所為之陳述：九十三年不是簽新契約，而是被告
    通知其等要整理會籍，要求其等在新的契約書上簽名，其等
    以為只是整理會籍，沒有看契約書就簽名，而且即便依新的
    契約書，也沒有寫扣百分之二十，又即使有開董事會也沒有
    通知其等。
二、被告請求駁回原告之訴，並以下列言詞置辯：
  (一)按保證金之性質，係擔保原告在退會前應向被告繳納之一切
    費用，是以，原告未付清之前，不得申請返還保證金；依上
    開會員資格證書之「附註」2.載明「閣下於辦理退會，須依
    規定另繳付手續費」；且依兩造訂立之入會契約書第六條記
    載：「乙方（即本件原告等）之義務－(1)繳納果嶺費、年費
    、桿弟費、會員轉讓過名手續費、公司會員記名更換手續費
    、退會手續費及使用本俱樂部各項設施規定之一切各項費用
    。果嶺費得依會員性質分別高低金額收取之，公司會員每年
    酌收年費（不論使用本俱樂部各項設施範圍與次數，此項年
    費皆不得抵繳各項費用，亦不予退還）。(2)遵守本俱樂部之
    一切規定及本公司理事會之決議事項，並不可有破壞或妨害
    本俱樂部或本公司之名譽、財產、設施或秩序等行為」；第
    三條記載：「經營與管理－本俱樂部所有經營與管理等營運
    規章制度，由甲方（即本件被告公司）董事會決議，或授權
    行之，本俱樂部為會員制，乙方（即本件原告等）應依規定
    繳付入會費與保證金後，依本俱樂部規定使用本俱樂部之設
    施與服務，乙方不得分配本俱樂部之盈餘，亦不負本俱樂部
    虧損之責任，日後所經營之各項週邊設施如因經營及管理上
    之需要，有所增減變動時，乙方不得提出任何異議」。第九
    條記載：「退會－乙方（即本件原告等）加入本俱樂部後，
    如欲申請退會時，可向本俱樂部申請辦理之。退會時乙方（
    即原告等）繳納之會員入會保證金由甲方（即本件被告公司
    ）全數無息退還，但須另行酌收退會手續費，．．，乙方於
    退會時繳清，否則不得退會」；兩造均在該入會契約書之各
    條款後簽名表示同意遵守。
  (二)原告在九十三年六月五日有再簽新的契約書，新約就沒有扣
    百分之十五的手續費的約定，依照法院以前判決都是認同扣
    百分之二十手續費後退費，被告公司在七十八年一月五日召
    開董事會，決議退會手續費以保證金無息全部退還金額之百
    分之二十計算，原告應扣百分之二十手續費。
  (三)據上說明，本件原告等雖申請退會，但尚未繳付退會手續費
    ，則依上開「入會契約書」第九條之約定，原告等於未繳清
    退會手續費前，仍不得退會。原告等既尚不得退會，則原告
    等繳納之保證金。被告公司尚無退還之義務，原告自不得訴
    請被告公司返還入會保證金。
三、原告主張係被告附設東洋棕梠湖鄉村俱樂部會員，原告丙○
    ○繳納一百二十萬元保證金、原告乙○○○繳納八十萬元保
    證金，且訂立入會契約書，前已將申請退會之存證信函送達
    被告，此有存證信函、入會契約書、會員資格證書附卷為憑
    ，且為被告不爭執，自堪信實。
四、另原告主張被告應返還保證金部分，被告則辯稱原告未繳付
    退會手續費前，不得退會，被告無返還保證金義務等語，經
    查，依會員資格證書「附註」2.載明：「閣下辦理退會須依
    規定另繳付手續費。有關銀行貸款、分期付款或應繳未繳款
    項須依規定繳清，始能生效」。又依照兩造於九十三年六月
    五日所簽訂入會契約書第六條乙方之義務：「 (1)繳納果嶺
    費、桿弟費、會員轉讓過名手續費、公司會員記名更換手續
    費、退會手續費及使用被告俱樂部各項設施之一切費用。…
    」。第九條退會：「乙方加入本俱樂部後，如欲申請退會時
    ，可隨時向本俱樂部申請辦理之。退會時乙方繳納之保證金
    則由甲方全數無息退還，但須另行酌收退會手續費。乙方退
    會時如有向銀行辦理貸款或應繳未繳款項，均須於退會時繳
    清，否則不得退會…」。經核上開會員資格證書「附註」2.
    、入會契約書第六條、第九條，可認原告得隨時向被告申請
    退會，退會係賦予原告享有單方終止入會契約之權利，而無
    須經被告同意，然該終止契約意思表示係附以原告繳清果嶺
    費、桿弟費、會員轉讓過名手續費、公司會員記名更換手續
    費、退會手續費及使用被告俱樂部各項設施一切費用之停止
    條件，亦即原告須已繳清上開費用，其退會終止契約之意思
    表示始生效力。原告所請求之保證金數額既已扣除退會手續
    費，且被告又未舉證原告尚欠繳其他費用，原告既已繳清所
    有相關費用，則依入會契約書第九條第一項規定，原告為退
    會終止契約之意思表示，依約發生效力，故認兩造契約業經
    原告合法終止，則被告抗辯原告未繳付退會手續費前，不得
    退會，被告無返還保證金義務，自非可採。
五、另原告主張其等應繳付之退會手續費數額，乃係按原約定會
    員保證金額百分之十五計算，故被告應返還原告丙○○保證
    金之數額為一百零二萬元、應返還原告乙○○○保證金之數
    額為六十八萬元，亦為被告所否認，並以前詞置辯，經查：
  (一)原告並不否認曾與被告在九十三年六月五日另簽訂一份入會
    契約書，而原告復未能舉證證明其等簽訂該份入會契約書有
    何得撤銷或無效事由，因此，該入會契約書自仍生拘束兩造
    之法律上效力。
  (二)次查，本院將兩造先後於七十八年一月十日以及九十三年六
    月五日簽訂之入會契約書加以比對，二份契約書之內容均大
    致相同，僅細部用詞或內容修改，有該二份契約書在卷可稽
    ，且原告並未重新繳納保證金或辦理入會手續，為兩造所不
    爭執，因此應認兩造並未成立新的契約，僅就部分內容達成
    變更之意思表示合致，惟因九十三年六月五日之入會契約書
    與七十八年一月十日之入會契約書之內容有異，兩造間關於
    入會契約書之權利義務關係，應以較後簽訂之九十三年六月
    五日之入會契約書為準。
  (三)七十八年一月十日之入會契約書關於退會及手續費之約定，
    乃係規定在第八條，其內容為：退會時乙方繳納之會員保證
    金由甲方全數無息退還，但須另繳納退會手續費，其退會手
    續費之金額，按原約定會員保證金總額的百分之十五計算之
    ；九十三年六月五日之入會契約書關於退會及手續費之約定
    ，則規定在第九條，其內容為：乙方加入本俱樂部後，如欲
    申請退會時，可向本俱樂部申請辦理之。退會時乙方繳納之
    會員入會保證金由甲方全數無息退還，但須另行酌收退會手
    續費。經比較二者之差別，七十八年一月十日之入會契約書
    將退會手續費之計算方式明定其比例，而九十三年六月五日
    之入會契約書則僅記載須酌收退會手續費，並未將計算方式
    明定。
  (四)被告固辯稱被告公司在七十八年一月五日召開董事會決議退
    會手續費以保證金無息全部退還金額之百分之二十計算，原
    告應扣百分之二十手續費等語，惟按契約乃係因當事人雙方
    意思表示合致而成立，如對契約內容有變更，亦須經雙方同
    意，始能生效，此乃契約之基本原則。因此，即使被告公司
    在七十八年一月五日召開董事會決議退會手續費以保證金無
    息全部退還金額之百分之二十計算，亦僅能適用於其他入會
    時未約定退會手續費計算方式之會員，然而，本件原告入會
    時既已因雙方同意將來退會以保證金總額的百分之十五計算
    ，即不因被告公司單方之董事會決議而變動原契約之內容，
    是被告此部分之抗辯，即非有理由。至被告另援引九十三年
    六月五日之入會契約書第六條第二項辯稱原告應遵守本俱樂
    部之一切規定及本公司理事會之決議事項，並不可有破壞或
    妨害本俱樂部或本公司之名譽、財產、設施或秩序等行為，
    上述董事會決議應有拘束力等語，惟經本院審酌上述條文內
    容，應係指原告同意遵守被告公司董事會決議關於要求會員
    在使用設施時應遵守之規定，要無同意原告將所有涉及契約
    本體之權利義務內容亦由被告公司單方行使之理，是被告此
    部分之辯詞，應無可採。
  (五)因此，本件關於退會及手續費之權利義務關係，自應依據七
    十八年一月十日之入會契約書定之，而該份入會契約書第八
    條既明定：退會時乙方繳納之會員保證金由甲方（即被告）
    全數無息退還，但須另繳納退會手續費，其退會手續費之金
    額，按原約定會員保證金總額的百分之十五計算之，則原告
    主張其等應繳付之退會手續費數額按原約定會員保證金額百
    分之十五，即屬有據，又原告丙○○繳納一百二十萬元保證
    金、原告乙○○○繳納八十萬元保證金，業經認定如上，則
    原告請求被告返還原告丙○○保證金之數額為一百零二萬元
    （120000×0.85＝0000000）、返還原告乙○○○保證金之
    數額為六十八萬元（800000×0.85＝680000），即屬有據。
六、綜上所述，兩造入會契約既經原告合法終止，被告依入會契
    約書即有返還保證金義務，故原告依契約之法律關係，訴請
    被告應給付原告原告丙○○一百零二萬元、給付原告乙○○
    ○六十八萬元，及均自起訴狀繕本送達翌日即九十五年一月
    十三日起至清償日止，按週年利率百分之五計算之利息，為
    有理由，應予准許。
七、結論：原告之訴為有理由，依民事訴訟法第七十八條，判決
    如主文。
中    華    民    國    95    年    6     月    14    日
                  民二庭法  官  林福來
以上正本係照原本作成
如對本判決上訴須於判決送達後20日內向本院提出上訴狀
中    華    民    國    95    年    6     月    14    日
                        書記官  侯學義


司法院資訊處製作；財團法人民間司法改革基金會備份。
